臺灣高雄地方法院民事判決　九十二年訴字第一七八四號
　　原　　　告　　己○○
　　兼訴訟代理人　乙○○
　　原　　　告　　甲○○
　　　　　　　　　丁○○
　　兼右二人共同
　　訴訟代理人　　丙○○　　　.
　　被　　　告　　戊○○　　　.
　　訴訟代理人　　李錦臺律師
當事人間請求損害賠償事件，本院於民國九十二年二月六日言詞辯論終結，判決如下
：
    主      文
被告應給付原告己○○新台幣壹拾萬元、原告乙○○新台幣玖萬捌仟肆佰柒拾元、
原告甲○○新台幣玖萬壹仟壹佰零玖元、原告丁○○新台幣壹拾萬元、原告丙○○新
台幣玖萬捌仟肆佰柒拾元，及均自民國九十二年七月九日起至清償日止按週年利率
百分之五計算之利息。
原告其餘之訴均駁回。
訴訟費用由被告負擔七分之二，餘由原告各負擔七分之一。
本判決原告勝訴部分得假執行；但被告如以新台幣壹拾萬元為原告己○○、以新台幣
玖萬捌仟肆佰柒拾元為原告乙○○、以新台幣玖萬壹仟壹佰零玖元為原告甲○○、
以新台幣壹拾萬元為原告丁○○、以新台幣玖萬捌仟肆佰柒拾元為原告丙○○預供
擔保後，得免為假執行。
原告其餘假執行之聲請均駁回。
    事實及理由
一、原告起訴主張：被告為大西洋娛樂船（船舶統一編號ＣＴＦ－二００二七）船長
    ，於民國九十二年三月二十九日凌晨一時三十五分許以前揭船舶搭載連同原告在
    內之二十七位釣客欲前往澎湖縣東嶼坪進行磯釣活動，詎船舶出海不到一小時即
    因被告疏失撞及漂浮海上之水鼓（或稱浮筒）而沉沒，原告及所攜漁具亦紛紛落
    海，幸經附近巡防、作業船隻馳援救助，方得以保住性命，惟此事已致原告蒙受
    新台幣（下同）六萬元之漁具滅失，且斯時因擔憂生命不保之恐懼也致原告另受
    有心理健康方面之非財產損害，非藉三十萬精神慰撫金無以平復。原告迭次催討
    被告賠付均未獲置理，為此爰依侵權行為法律關係，求為判決：被告應分別給付
    原告各三十六萬元，及均自起訴狀繕本送達被告翌日起按週年利率百分之五計算
    之利息，並陳明願供擔保請准宣告假執行。
二、被告則以：被告於前揭時日固曾以前揭船舶搭載原告欲到澎湖磯釣，並在途中，
    船舶因撞及訴外人台電公司所屬水鼓而沉沒，船上人貨也因之落海，惟該翻船事
    件之發生乃係訴外人台電公司疏未更換水鼓上已損壞之警示燈，復因探照燈將影
    響船舶之視線，本不得隨意使用，致被告根本無從得知水鼓位置，自更無妨免撞
    及水鼓的可能性，而難謂有何疏失，再者，原告對於所主張之漁具滅失及心理健
    康等損害也未舉證以實其說，原告之請求實無理由等語資為抗辯，求為判決駁回
    原告之訴，並陳明如受不利益之判決，願供擔保請准宣告免為假執行。
三、原告主張被告於九十二年三月二十九日凌晨一時三十五分許，以大西洋娛樂號船
    搭載原告欲往澎湖縣東嶼坪進行磯釣活動，途中因撞及「水鼓」致船舶沉沒，原
    告及所攜漁具亦一併落海等情，業據提出與所述相符之大西洋娛樂漁業漁船申請
    出入港人員名冊一紙為證，被告對此亦不爭執，自堪信為真實，惟被告另以前揭
    情辭置辯，是以本件之爭點為：（一）被告對於沉船事件之發生是否有過失？亦
    即，是否存有可期待被告採取、但被告卻未為採取之防免撞及未警示水鼓措施？
    （二）原告所受損害即被告所應賠償之範圍如何？
四、就被告是否有過失方面，經查：
  (一)證人即高雄縣彌陀鄉漁民蘇參進到庭結證陳稱：我每天晚上都在本件沉船事故發
    生海域一帶從事補魚作業，該遭撞及水鼓已經存在很久了，且在本件事發好一段
    期間前，警示燈就已失去正常閃爍功能，迄至約十天前，更完全損壞不再發亮，
    這件事附近漁民也都知道並反應過，而根據以往我擔任漁會理事的經驗，每遇有
    反應警示燈故障時，漁會都會揭示在公佈欄等處提醒大家注意。由於我已採用衛
    星定位系統，所以不再特別去看公告，也無須以傳統方式，於行經水鼓附近海域
    時先打燈確認以避免碰撞。至衛星定位系統的操作方式則為先依海圖等資料將海
    域內所有水鼓等礙航物標示後，再選定目的地，系統就會顯示出航跡線，只要依
    循航跡線行使，即可有效避免碰撞。而目前每艘船舶都配置有衛星定位系統，所
    以礙航物警示應只對偶入海域、未及時為衛星定位之外來船隻有所助益。至於該
    段警示燈未正常運作期間，僅發生一次沉船事件，就是被告的船等語，酌以證人
    與兩造並無親屬、僱傭關係而本無偏頗之虞，及兩造對證人所言均未具體爭執等
    情，自堪信證言內容為真實，是以該遭撞及水鼓為一存在已久之礙航物，而不論
    是採先依海圖等資料將礙航物定位在系統中，再循航跡線前行之現代衛星定位措
    施，或採在出航前先向漁會或熟悉海域漁民探詢以了解航道狀況，嗣於行經礙航
    物附近海域時，減速且輔以探照燈確認水鼓等物位置後再續前進之傳統方法，任
    一均能有效避免船舶撞擊該水鼓等情堪以認定，此由警示燈不亮之十多天中，僅
    有被告船舶誤觸水鼓，其餘行經船舶均未發生事故一節，亦足佐之。至被告所辯
    探照燈因有害船舶視線，依規定不得隨意使用等語固堪採信，惟此非謂探照燈一
    律不可使用，於行經水鼓附近等航況不明海域時，使用探照燈以確認礙航物位置
    ，實為維護航行安全之必要措施，而本非前揭規範禁止之範疇才是，併予指明。
  (二)又本次航行是由高雄縣彌陀鄉安檢站報關出海後沿西北方欲往澎湖，途中在東經
    一百二十度八分、北緯二十二度四八分處，亦即高雄縣永安港外海一帶撞及水鼓
    等情，亦有高雄港至安平港水道圖及本院九十二年度簡字第三九五七號刑事判決
    書暨附聲請簡易判決處刑書各一份在卷可憑，足認被告本計畫經由事故海域前往
    澎湖。被告既非偶入事故海域，在客觀上自應無不及或不能採取前揭衛星定位等
    防免碰撞未警示水鼓措施之情事，卻疏未採取致船舶沉沒，其有過失自堪認定，
    被告所陳是訴外人台電公司要負完全之責任，其並無過失云云，尚難採取。
五、按因過失不法侵害他人之權利者，負損害賠償責任；又不法侵害他人之健康，被
    害人雖非財產上之損害，亦得請求賠償相當之金額，民法第一百八十四條第一項
    前段、第一百九十四條第一項分別規定甚明。而所謂健康，不單指生理，及就心
    理機能正常方面，亦屬之。本件被告有過失已明，至原告所受損害如何？經查：
  (一)按當事人已證明受有損害而不能證明其數額或證明顯有重大困難者，法院應審酌
    一切情況，依所得心證定其數額；又事實於法院已顯著，無庸舉證；民事訴訟法
    第二百二十二條第二項、第二百七十八條第一項，分別定有明文。
  (二)查原告本欲前往澎湖進行磯釣活動，嗣因船舶沉沒致原告所攜漁具一併落海等情
    ，業如前述，是原告確實因沉船事件受有漁具所有權滅失之損害，惟具體損害之
    數額，已因漁具之沒入海中而無以逐一就其種類、品質及數量進行計算與加總。
    從而本院依前揭法文之所定，斟酌卷附本院依職權向釣友留言版查詢資料所示：
    每次磯釣所攜裝備價值，依個別經濟狀況不同，有十餘萬元至一、二萬元不等之
    差異，認一般、中等品質之磯釣設備總值約在十萬元左右；參諸原告自行依據釣
    具照片、購買收據及價目表而計算之釣具購入時總價，分別約為：己○○十一萬
    元、乙○○十萬零八千二百元、甲○○九萬三千七百元、丁○○十一萬元、丙○○十萬零七千二百元，雖高低間約有近二萬元之差別，但均核與前述一般、中等
    價格相符，而尚屬相當；復佐之原告均僅請求六萬元而低於前述購入時之買價，
    且自陳五人間漁具之新舊程度大致相當等一切情況，則原告漁具損失應以六萬元
    為上限，再據五人個別陳報價值，予以等比例之縮減，始為適當。是以原告所受
    漁具損害之數額應分別為：己○○為六萬元、乙○○五萬八千四百七十三元、甲○○五萬一千一百零九元、丁○○六萬元、丙○○五萬八千四百七十三元，被告
    所言原告未能舉證各個漁具確實存在且為原告所攜帶即不能請求云云，有藉舉證
    規則以轉嫁自己過失責任之不公平，自無足採。
  (三)又原告主張其因面臨突如其來且又發生在夜間之海上沉船事件，而生有：或許將
    隨沉船一併沉入海底、或許將遭海流沖走、或許體力不濟無以支稱至援助趕到等
    種種唯恐失去生命之疑懼，縱使之後順利獲救，此等一連串、持續性恐懼亦已對
    心理健康造成不良之影響等語，經核與常情及一般人面臨同一情狀之正常反應均
    尚屬相符，是為本院所已知而毋庸舉證。惟本院審酌本件事發時間在春季深夜、
    事發地點詎岸邊約四海浬、事故海域尚有其他作業中船隻、事發後約經四、五十
    分鐘原告遭他船救起及卷附被告財產狀況等一切情狀，認原告所請求每人三十萬
    元之慰撫金核屬過高，而應予酌減至每人四萬元始為適當，至被告另以發生經過
    僅為一瞬、本質上與沉船事件不相符的車禍事故相類比，抗辯未有身體損傷之單
    純恐懼一律非可請求慰撫金，顯然誤以財產上損害為非財產上損害之前提，並忽
    略民法就心理「健康」實採取與「身體」健全同等保護之意旨，而亦無足取。
六、綜上所述，被告因過失致生沉船事故，進而侵害原告財產及健康權，並使原告因
    此受有財產及非財產之損失，從而原告本於侵權行為法律關係對被告所為之請求
    ，在被告應賠付己○○十萬元、乙○○九萬八千四百七十三元、甲○○九萬一千
    一百零九元、丁○○十萬元、丙○○九萬八千四百七十三元，及均自起訴狀繕本
    送達翌日即九十二年七月九日起算法定遲延利息之範圍內，為有理由，而應予准
    許；原告逾此金額之請求，即均非有據，而應予駁回。
七、本件被告之過失既已認定為疏未採取可避免碰撞未警示水鼓之措施，從而兩造關
    於本件沉船事故是否發生在卷附水道圖所示危險區之攻防方法，及被告進而請求
    本院向海巡署函詢是否確有危險區存在等部份，均核與判決結果無影響，爰不一
    一論述、查明，併此敘明。
八、本件就原告勝訴部分係所命給付之金額未逾五十萬元之判決，應依職權宣告假執
    行，另被告陳明願供擔保，請准免為假執行，核無不合，爰酌定相當之擔保金額
    宣告之；至原告其餘假執行之聲請，因訴之駁回而失所依附，自應併予駁回。
九、據上論結，本件原告之訴，一部為有理由，一部為無理由，依民事訴訟法第七十
    九條、第八十五條第一項、第三百八十九條第一項第五款、第三百九十二條第二
    項，判決如主文。
中　　　華　　　民　　　國　　九十三　　年　　　二　　　月　   二十 　　日
                                  民事鳳山庭
~B審判長法  官　王伯文
~B      法　官　蔡廣昇
~B      法　官　莊珮吟
右為正本係照原本作成。
如不服本判決，應於送達後廿日內，向本院提出上訴狀並表明上訴理由，如於本判決
宣示後送達前提起上訴者，應於判決送達後十日內補提上訴理由書（須附繕本）。
中　　　華　　　民　　　國　　九十三　　年　　　二　　　月　　 二十     日
~B法院書記官　王世雄
